臺灣高等法院刑事裁定
110年度抗字第344號
抗  告  人
即  被  告  李瑞標



                    （另案於法務部○○○○○○○○○○○執行中）
上列抗告人因毒品危害防制條例案件，不服臺灣新北地方法院中
華民國110年1月20日裁定（109年度訴緝字第64號），提起抗告
，本院裁定如下：
    主  文
抗告駁回。                                              
    理  由
一、原裁定意旨略以：毒品危害防制條例第20條於民國109年1月
    15日修正公布，且新增第35條之1過渡條文，並均於同年7月
    15日施行。抗告人即被告甲○○（下稱被告）本件施用第一級
    、第二級毒品犯行，距最近1次強制戒治執行完畢釋放，已
    逾3年，經原審法院以109年度訴緝字第64號裁定令入勒戒處
    所執行觀察、勒戒後，經法務部○○○○○○○○附設勒戒處所評估
    結果，認被告有繼續施用毒品傾向，有法務部○○○○○○○○109
    年11月30日新戒所衛字第10907014350號函暨所檢附有無繼
    續施用毒品傾向證明書、有無繼續施用毒品傾向評估標準紀
    錄表在卷可憑。是依修正後上開規定，裁定令被告入戒治處
    所強制戒治，其期間為6個月以上，至無繼續強制戒治之必
    要為止，但最長不得逾1年。
二、抗告意旨略以：法務部○○○○○○○○109年11月30日新戒所衛字
    第10907014350號函認被告有繼續施用毒品之傾向，但被告
    於109年12月7日勒戒完畢後，新店戒治所核發之出所證明書
    上卻記載「無繼續施用傾向釋放」，原裁定以被告有繼續施
    用毒品之傾向而令入所強制戒治，即屬有誤。且被告目前尚
    須服刑4年8月，若去戒治，與本刑相加約有5年6月，不符比
    例原則，且戒治與服刑僅在於上課與做工之差別，被告年事
    已高，服刑可賺取勞作金，也可達戒治效用，無需另至戒治
    所戒治。為此，請求撤銷原裁定，更為被告有利之裁定。
三、按施用第一、二級毒品為犯罪行為，毒品危害防制條例第10
    條設有處罰規定，施用第一、二級毒品者，本應科以刑罰。
    惟毒品危害防制條例於87年修訂施行後，對於施用毒品者肯
    認具有「病患性犯人」之特質，基於刑事政策，對合於一定
    條件之施用者，依同條例第20條之規定，施以觀察、勒戒及
    強制戒治之保安處分。於109年1月15日修正公布、同年7月1
    5日施行之毒品危害防制條例第20條第3項及第23條第2項，
    將原條文之再犯期間由「5年」改為「3年」，所謂「3年後
    再犯」，只要本次再犯（不論修正施行前、後）距最近1次
    觀察、勒戒或強制戒治執行完畢釋放，已逾3年者，即該當
    之，不因其間有無犯第10條之罪經起訴、判刑或執行而受影
    響（最高法院109年度台上大字第3826號裁定、109年度台上
    字第3826號判決意旨參照）。再按「觀察、勒戒後，檢察官
    或少年法院（地方法院少年法庭）依據勒戒處所之陳報，認
    受觀察、勒戒人無繼續施用毒品傾向者，應即釋放，並為不
    起訴之處分或不付審理之裁定；認受觀察、勒戒人有繼續施
    用毒品傾向者，檢察官應聲請法院裁定或由少年法院（地方
    法院少年法庭）裁定令入戒治處所強制戒治，其期間為6個
    月以上，至無繼續強制戒治之必要為止，但最長不得逾1年
    。」毒品危害防制條例第20條第2項定有明文。而有無繼續
    施用毒品傾向之評估標準，並非完全以受勒戒人勒戒後之結
    果為準，勒戒前之各種情況，仍應作為評估之依據。又依勒
    戒處所評分說明手冊規定，係以前科紀錄與行為表現、臨床
    評估、社會穩定度三項合併計算分數，每一大項皆有靜態因
    子與動態因子。先以靜態因子分數評分，靜態因子分數總分
    在60分（含）以上為「有繼續施用毒品傾向」；60分以下，
    與動態因子分數相加，如果總分在60分（含）以上，為「有
    繼續施用毒品傾向」。是被告有無「繼續施用毒品傾向」，
    係依具體個案之臨床實務及相關事證等情綜合判定，有其相
    當之專業依據及標準，且涉及專門醫學，再衡酌強制戒治之
    目的，係為協助施用毒品者戒斷毒品之心癮及身癮所為之一
    種保安處分類型，而該評估標準係適用於每一位受觀察、勒
    戒處分之人，具一致性、普遍性、客觀性，倘其評估由形式
    上觀察，無擅斷或濫權等明顯不當之情事，法院宜予尊重。
    　
四、經查：　　
　㈠被告行為後，毒品危害防制條例第20條第3項、第23條第2項
    修正公布施行，且新增第35條之1過渡規定（以下合稱新法
    ）。又參以同條例第35條之1第2款規定，可知於修正施行前
    犯同法第10條案件於修正施行後，審判中案件，由法院依修
    正後規定處理，而本案係於修正前之107年4月20日即繫屬原
    審法院，有原審法院收狀戳可憑，嗣被告因通緝，遲至109
    年7月22日方因另案入監服刑而歸案撤緝，揆諸前揭說明，
    本案應適用修正施行後之規定處理。
　㈡被告前於88年間因施用毒品案件，經法院裁定送觀察、勒戒
    ，因無繼續施用毒品之傾向，於88年12月22日執行完畢釋放
    出所，並經檢察官為不起訴處分確定；復於89年間因施用毒
    品案，經法院裁定送觀察、勒戒，認有繼續施用毒品之傾向
    ，再經裁定令入戒治處所施以強制戒治，於90年3月16日停
    止戒治釋放出所，所餘期間付保護管束，至90年9月7日戒治
    期滿，此後被告雖有再犯施用毒品之案件，並經法院判處罪
    刑確定，但未有再受觀察、勒戒或強制戒治之執行等情，有
    本院被告前科紀錄表在卷可查。被告於106年10月7日再犯本
    案施用第一、二級毒品犯行，業據被告於警詢、偵查及原審
    審理時坦承不諱，並有台灣檢驗科技股份有限公司濫用藥物
    實驗室-台北106年10月23日濫用藥物檢驗報告、新北市政府
    警察局受採集尿液檢體人姓名及檢體編號對照表附卷可憑，
    距其最近1次犯施用毒品罪經依法觀察、勒戒及強制戒治執
    行完畢釋放後，已逾3年。原審法院於109年9月15日依修正
    後之新法裁定被告入勒戒處所觀察、勒戒，被告於109年10
    月27日入法務部○○○○○○○○附設勒戒處所施以觀察、勒戒，嗣
    於同年11月19日經該所評估結果為：「前科紀錄與行為表現
    得85分」、「臨床評估得37分」、「社會穩定度得5分」，
    合計127分（靜態因子部分共117分、動態因子部分共10分）
    ，綜合判斷為「有繼續施用毒品傾向」等情，此有法務部○○
    ○○○○○○109年11月30日新戒所衛字第10907014350號函暨所附
    之「有無繼續施用毒品傾向證明書」及「有無繼續施用毒品
    傾向評估標準紀錄表」各1份附卷可稽（見原審109年度訴緝
    字第64號卷第137頁、第139頁、第141頁）。查該勒戒處所
    綜合評分者，係依據其臨床實務及具體事證，在被告執行觀
    察、勒戒期間，綜合前科紀錄與行為表現、臨床評估、社會
    穩定度三項合併計算分數，每一大項皆有靜態因子與動態因
    子，依其專業知識經驗，評估被告之人格特質、臨床徵候、
    環境相關因素所為之綜合判斷，非但具有實證依據，且有客
    觀標準評比，由形式上觀察，並無擅斷、濫權等明顯不當情
    事，自得憑以判斷被告有無繼續施用毒品傾向，且依據卷附
    被告之前科紀錄表等相關資料，前揭各項分數之計算並無錯
    漏，是原裁定以被告有繼續施用毒品傾向，據此令被告進入
    戒治處所強制戒治，核屬適法有據。
　㈢抗告意旨雖提出法務部○○○○○○○○附設勒戒處所109年12月7日
    核發之出所證明書，其上記載「於109年12月7日無繼續施用
    傾向釋放」，但觀察、勒戒之指揮執行及釋放係由檢察官為
    之，勒戒所係依檢察官之命令始得釋放收容人，釋放與否及
    其理由非由勒戒所予以判斷決定，仍應以檢察官之釋放命令
    所載釋放理由為斷。依據卷內檢察官有關本件觀察勒戒執行
    之釋放通知，於釋放理由欄記載「有繼續施用毒品傾向，惟
    先繼續將觀察勒戒人送執行」（見原審109年度訴緝字第64
    號卷第145頁），且查被告前因施用第一、二級毒品及違反
    槍砲彈藥刀械管制條例等案，施用第二級毒品部分經臺灣新
    北地方法院106年度訴字第41號判決判處有期徒刑4月確定；
    其餘部分上訴後，經本院判處有期徒刑9月、3年6月，應執
    行有期徒刑4年，上訴最高法院後駁回確定，自109年7月21
    日起入監執行，於徒刑執行期間之109年10月27日起，插接
    執行本案之觀察勒戒處分，從而於觀察勒戒評估結果完成後
    ，法院尚未裁定是否強制戒治前，依據前開檢察官之命令，
    被告自同年12月7日起先回復受刑人身分而繼續執行前開有
    期徒刑，有本院被告前案紀錄表及在監在押紀錄表在卷可稽
    ，並佐以前開法務部○○○○○○○○109年11月30日新戒所衛字第1
    0907014350號函暨所附之「有無繼續施用毒品傾向證明書」
    及「有無繼續施用毒品傾向評估標準紀錄表」確實評估為有
    繼續施用毒品傾向，故被告於109年12月7日觀察勒戒執行完
    畢釋放之原因係先繼續執行另案，並非因無繼續施用毒品傾
    向而釋放甚明，上開出所證明書誤載出所事由，於本案不生
    影響。又毒品危害防制條例所規定之觀察、勒戒或強制戒治
    處分，其立法意旨在幫助施用毒品者戒除毒癮，該處分之性
    質非為懲戒行為人，而係在戒除行為人施用毒品身癮及心癮
    之措施，且強制戒治係導入療程之觀念，針對行為人將來之
    危險所為預防、矯治措施之保安處分，以達教化與治療之目
    的，有刑罰無可替代之教化治療作用；是該條例第20條第2
    項，係屬強制規定，只需觀察、勒戒後，經評定受觀察、勒
    戒人有繼續施用毒品傾向者，即應由法院裁定令入戒治處所
    施以強制戒治。觀察、勒戒及強制戒治屬保安處分而非刑罰
    ，二者性質及制度目的不同，從而抗告意旨所稱已因另案執
    行4年以上有期徒刑，加計強制戒治期間造成執行期過長等
    情，難認有據，且與被告是否有「繼續施用毒品傾向」而有
    強制戒治必要之判斷無涉。
五、綜上，原審依據修正後之毒品危害防制條例第20條第2項後
    段規定，裁定抗告人令入戒治處所強制戒治，其期間為6個
    月以上，至無繼續強制戒治之必要為止，但最長不得逾1年
    ，認事用法核無違誤，抗告意旨以前詞指摘原裁定不當，為
    無理由，應予駁回。
據上論斷，應依刑事訴訟法第412條，裁定如主文。
中　　華　　民　　國　　110 　年　　2 　　月　　26　　日
                  刑事第六庭  審判長法　官  劉方慈
                                    法　官  曹馨方
                                    法　官  許曉微
以上正本證明與原本無異。
不得再抗告。
                                    書記官  徐仁豐
中　　華　　民　　國　　110 　年　　2 　　月　　26　　日